臺灣高等法院臺中分院刑事判決　　　　100年度上訴字第311號
上　訴　人　臺灣彰化地方法院檢察署檢察官
被　　　告　沈博源
選任辯護人　楊榮富律師
上列上訴人因被告違反水土保持法案件，不服臺灣彰化地方法院
99年度訴字第1685號中華民國99年12月30日第一審判決（起訴案
號：臺灣彰化地方法院檢察署99年度偵字第5311號），提起上訴
，本院判決如下：
    主  文
原判決撤銷，發回臺灣彰化地方法院。
    理  由
一、本件檢察官提起上訴意旨略以：
(一)、本署檢察官於前案起訴時，僅敘及「砂石篩選機、地磅及洗
    車臺等設備」（此部分業經前案公訴檢察官當庭縮減起訴事
    實），並未包括本件所起訴，幅員最廣，且涵括滯洪沈砂池
    之「碎石場」，且前案原起訴法條僅列刑法竊盜罪，以及山
    坡地保育利用條例第34條第l項「擅自採取土石使用罪」，
    並未起訴被告同條例第9條第4款之「擅自設置採取砂石有關
    附屬設施」部分（此亦即本署公訴檢察官於前案審理中縮減
    『砂石篩選機、地磅及洗車臺等設備』部分犯罪事實，而前
    案法官判決時，亦未就此部分一併納入或另為無罪諭知之因
    ），此觀之本署97年度偵字第7519號起訴書及臺灣彰化地方
    法院98年度訴字第205號判決書自明。足見前案並未就被告
    在上開土地上，設置「砂石篩選機、地磅及洗車臺等設備」
    及「碎石場」等「採取砂石有關附屬設施」起訴。原審未予
    細究，逕以前案原起訴事實中所敘之「砂石篩選機、地磅及
    洗車台等設備」等語，未慮及前案起訴法條及公訴檢察官縮
    減犯罪事實之主張，遽認本件起訴事實業經前案判決確定，
    顯有未察。
(二)、本件被告經本署檢察官以97年度偵字第7519號起訴，並經臺
    灣彰化地方法院以98年度訴字第205號判決確定者，乃於上
    開時間、地點，盜採花壇鄉○○○段第l-154號、第l-155號
    及第802地號土地砂石之行為，其時間範圍、地點固與本件
    相同，然其盜採砂石與填平滯洪沈砂池，必有先後，且在滯
    洪沈砂池上設置採取砂石相關設備，亦須先行填平滯洪沈砂
    池，是其在現場另填平滯洪沈砂池，設置「砂石篩選機、地
    磅及洗車台等設備」以及「碎石場」等盜採砂石設備，立即
    處理盜得砂石，其主觀犯意及行為態樣上，顯然與盜採砂石
    部分犯行不同；且依據現場照片及地籍圖等相關資料所示，
    案發現場除三家春段l-5地號土地外，仍有許多空地，是被
    告在本可選擇其他空地設置上開砂石採取設備之情形下，猶
    將上開砂石採取設備，擴及三家春段l-5地號土地上，以致
    填平滯洪沈砂池，益見其係在盜採砂石之外，另起填平滯洪
    沈砂池之犯意。
(三)、原審以本件與前案間，乃屬法條競合之同一案件。惟法條競
    合係以行為人一行為觸犯數罪名，亦即一行為同時該當數罪
    構成要件，但僅侵害一法益，然被告於前案所侵害者，核屬
    山坡地保育利用條例所規範之山坡地保育社會法益，以及刑
    法第320條竊盜罪個人財產法益（詳見臺灣彰化地方法院98
    年度訴字第205號判決），而本件被告所侵害者乃水土保持
    法中滯洪沈砂之國土安全社會法益，兩者顯非同一法益。遑
    論被告於「砂石篩選機、地磅及洗車臺等設備」外，另設置
    「碎石場」處理砂石之行為，是否仍為盜採砂石之同一行為
    ，亦待斟酌。原審置「碎石場」部分犯罪事實不論，且未探
    究山坡地保育利用條例、水土保持法及刑法竊盜罪間法益差
    別，而認本件與前案間具有法條競合關係，亦有未洽。
(四)、縱認被告於上揭時間、地點設置「砂石篩選機、地磅及洗車
    臺等設備」以及「碎石場」等盜採砂石設備，乃係盜得砂石
    後之處理贓物行為，而應僅以一罪論斷，然本件被告係以填
    平滯洪沈砂池，設置採取砂石相關設備之方式，處理竊得砂
    石，其行為業已侵害另一社會法益，是其與處理竊得砂石部
    分，僅得論以舊刑法上之方法結果之牽連犯關係，而在舊法
    牽連犯業於民國94年1月7日修正公布，並自95年7月1日施行
    之情形下，本件與前案亦應屬數罪併罰關係，而不為前案判
    決效力所及。
(五)、綜上，原審認定事實及適用法律均有違誤，自難認原判決妥
    適，請撤銷原判決，另為適當之判決。
二、原判決認本件應受臺灣彰化地方法院98年度訴字第205號確
    定判決之效力所及，而為免訴之判決，固非無見。惟：
(一)、按檢察官於第一審辯論終結前，發見有應不起訴或以不起訴
    為適當之情形者，得撤回起訴；撤回起訴，應提出撤回書
    述理由；刑事訴訟法第269條定有明文。又裁判上一罪，實
    質上一罪之單一性案件，既不許為一部之起訴，當然不許為
    訴之一部撤回。若為一部撤回，法院依刑事訴訟法第267條
    規定，仍可全部予以審判，此乃因一罪一個刑罰權，訴訟上
    無從分割，從而，此種案件若為一部撤回，既不生撤回效力
    ，法院就該部分仍應予審判，否則，即有已受請求之事項未
    予判決之違法。再刑事訴訟法並無如民事訴訟法得「擴張或
    減縮應受判決事項之聲明」之規定。如須追加起訴或撤回起
    訴，自應分別依刑事訴訟法第265條或第269條之規定為之（
    參最高法院99年度台上字第4789號判決）。
(二)、查臺灣彰化地方法院檢察署檢察官於98年1月1日以97年度偵
    字第7519號起訴書起訴【被告沈博源明知座落在彰化縣花壇
    鄉○○○段1之301、1之302、1之305、1之306、1之150 、1
    之154、1之155、802、803、805及806地號土地係分別為黃
    慈啟、陳聯富、陳聯合、陳百勳、李煉鈰、李政發（更名為
    李秉蒼）、李明堆、李章榮、李瑞春、李明政、莊文森、楊
    金楨、楊聰敏、楊三郎及朱永國（下總稱「前揭土地所有權
    人」）等人所有、且均係經行政院核定臺灣省政府公告之山
    坡地，未經該土地所有權人同意及主管機關許可，不得擅自
    墾殖、占用或為其他開發、經營或使用。竟自96年7月1日起
    ，向黃慈啟承租其所有前揭第803、805及806地號土地後，
    未經前揭土地所有權人同意，亦未經主管機關許可，即僱用
    知情之蕭文琪多次擔任挖土機司機，擅自採取上開土地之土
    石約達2,276立方公尺，並在該處堆積土石約達13,329立方
    公尺及設置砂石洗選機、地磅及洗車台等設備經營砂石級配
    場，嗣於97年4月23日11時許，在上開地點為警查獲，並查
    扣砂石洗選設備一組、挖土機一部、推土機一部及整地機一
    部。】，於98年1月10日繫屬臺灣彰化地方法院分98年度訴
    字第205號案，審理期間先經檢察官於98年7月7日以補充理
    由書更正犯罪事實為【被告沈博源未經彰化縣花壇鄉○○○
    段1之154、1之155、802地號土地所有權人同意及主管機關
    許可，自96年7月1日起，僱用與之有犯意聯絡之蕭文琪擔任
    挖土機司機，多次擅自採取上開土地（詳如彰化縣彰化地政
    事務所土地複丈成果圖所示編號B部分面積178.49平方公尺
    、編號C部分面積21.80平方公尺，及編號D部分面積16.96平
    方公尺）之土石，並設置砂石洗選機、地磅及洗車台等設備
    經營砂石級配場，嗣於97年4月23日11時許，在上開地點為
    警查獲，並查扣砂石洗選設備1組、挖土機1部、推土機1部
    及整地機1部。】（參該案卷第100頁），再經檢察官於98年
    7月21日在準備程序中起稱【補充理由書內設置砂石洗選機
    、地磅及洗車台等設備，該段文字係屬贅載。】（參該案卷
    第106頁背面筆錄）。嗣該案於98年8月4日經法院認定【被
    告沈博源明知落坐落彰化縣花壇鄉○○○段第1之154號、第
    1之155號、第802號等地號土地，係分別為楊金楨、楊聰敏
    、楊三郎、朱永國及莊文森等人所有，且上開土地均屬於政
    府公告之山坡地保育區內之土地，未經許可不得在該土地上
    採取土石使用。竟於97年3月20日後某日（起訴書誤載為96
    年7月1日），未經前揭土地所有權人之同意，亦未經主管機
    關許可，即共同基於採取土石使用之犯意，僱用知情之蕭文
    琪擔任挖土機司機，擅自採取上開彰化縣花壇鄉○○○段第
    802地號土地之土石，如附圖所示編號B部分，面積178.49平
    方公尺；彰化縣花壇鄉○○○段第1之155地號土地之土石，
    如附圖所示編號C部分，面積21.80平方公尺；彰化縣花壇鄉
    ○○○段第1之154地號土地之土石，如附圖所示編號D部分
    ，面積16.96平方公尺，嗣於97年4月23日上午11時許，經民
    眾檢舉而在上址為警查獲，被告係違反山坡地保育利用條例
    10條、第9條第4款之規定，應依同條例第34條第1項之擅自
    採取土石罪論處。】，判處被告沈博源有期徒刑8月，緩刑3
    年，並於98年8月31日確定（參本院卷第10頁臺灣高等法院
    被告前案紀錄表、第33頁該案判決書）。足徵檢察官於97年
    度偵字第7519號起訴書中已就被告在彰化縣花壇鄉○○○段
    1之301、1之302、1之305、1之306地號（即1-5地號分割後
    之地號）土地上設置砂石洗選機、地磅、洗車臺及堆積土石
    約達13,329立方公尺等事實，提起公訴，嗣經蒞庭檢察官更
    正及將該事實縮減，依前揭說明，該更正及縮減部分，因未
    提出撤回書述理由，或縱有提出撤回書述理由，若屬單
    一性案件，均不發生撤回之效力，是以該臺灣彰化地方法院
    98年度訴字第205號判決，自應就此部分予以認定審判，若
    認為與論罪科刑部分有單一性關係，即應不另為無罪之諭知
    ，若認為非單一性關係，自應另為無罪之諭知。今該案判決
    對此更正及縮減之部分未為任何認定審判，並就起訴之犯罪
    行為時間由96年7月1日更正為97年3月20日後之某日，故
    本件自應實質調查該案經蒞庭檢察官更正及縮減之事實，與
    該98年度訴字第205號確定判決所認定之事實，到底是否屬
    包括一罪為同一案件，或是應予分論併罰之不同案件，若係
    屬同一案件，本件方有可能受該案確定判決效力所及，而原
    審就此部分卻未予調查說明，該確定判決認定之行為時間
    為97年3月20日後某日，而本件檢察官起訴之行為時間係96
    年7月1日起至97年4月3日間，是以本件之犯罪事實與該案確
    定判決事實是否同一，亦須釐清，本件起訴書內所記載之
    「碎石場」，與97年度偵字第7519號起訴書所記載之「並在
    該處堆積土石約達13,329立方公尺」是否屬同一件事，亦應
    究明，以判斷被告將滯洪沈砂池填平作為碎石場，是否業經
    該案起訴。
三、綜上，本院認本件檢察官上訴意旨指摘原判決不當，尚非全
    無理由，本院爰依刑事訴訟法第369條但書、第372條之規定
    ，不經言詞辯論，將原判決撤銷，並為顧及被告之審級利益
    ，發回原審法院另為適法之裁判。
四、應依刑事訴訟法第369條但書、第372條，判決如主文。
中    華    民    國   100    年    4     月    22    日
            刑事第七庭    審判長法  官  林  榮  龍
                                法  官  王  義  閔
                                法  官  李  秋  娟
上列正本證明與原本無異。
不得上訴。
                                書記官  詹  錫  朋
中    華    民    國   100    年    4     月    22    日